臺灣高等法院臺中分院民事判決　　　93年度上易字第432號
上　訴　人　乙○○　　住南投縣竹山鎮○○路○段1053號
訴訟代理人　陳俊寰律師
被　上訴人　甲○○　　住桃園縣中壢市○○路74號
訴訟代理人　林俊雄律師
上列當事人間請求損害賠償事件，上訴人對於中華民國93年10月
15日臺灣南投地方法院第一審判決（92年度訴字第343號），提
起上訴，經本院於94年5月31日言詞辯論終結，判決如左：
    主  文
原判決關於命上訴人應給付被上訴人金額超過新台幣拾柒萬肆
仟肆佰捌拾元及其利息與該部假執行之宣告暨訴訟費用之裁判
均廢棄。
右開廢棄部分被上訴人在第一審之訴及其假執行之聲請均駁回。
其餘上訴駁回。
第一、二審訴訟費用由被上訴人負擔三分之二，餘由上訴人負擔
。
    事實及理由
一、本件被上訴人主張：上訴人前於88年10月1日與伊簽立不動
    產租賃契約書，承租伊所有坐落南投縣竹山鎮○○段788、
    860地號地上門牌號碼南投縣竹山鎮○○路54之1號房屋（以
    下稱系爭房屋），租期至93年9月30日止，前二年租金為每
    月新台幣（以下同）35,000元，後三年為每月40,000元，惟
    上訴人自91年10月起即未依約給付租金，伊訴請上訴人返還
    租賃物，經原審法院以92年度投簡字第175號審理，上訴人
    於該事件審理中之92年4月11日將系爭房屋返還伊等情，業
    據被上訴人提出租賃契約書一件、原審法院92年投簡字第
    175號判決一件為證，並為上訴人所不爭執，足堪認為真實
    。
二、茲被上訴人以上訴人違反善良管理人注意義務、毀損系爭房
    屋及週邊設施等，應負回復原狀所需費用739,650元，及上
    訴人返還之系爭房屋為不完全給付，應賠償施工期間三個月
    相當於租金之損害120,000元等語。
三、上訴人則以：伊於85年間承租系爭房屋時，屋內並無任何水
    電設施及天花板，亦無燈具。屋前碎石雖為伊所舖，其後應
    被上訴人之要求將水泥挖掉如現狀；伊承租之時，前屋簷即
　　如後屋簷般傾斜，乃經被上訴人之同意立即改裝，後屋簷傾
  　斜係因系爭房屋老舊所致，並非伊改裝行為造成，又其承租
    之時，房屋前方即無圍牆，亦無大門存在，屋前屋後亦無任
    何水泥柱，至房、衛浴部分，係為改裝為包廂乃將之填平
    ，而屋前水泥走廊，龜裂情形係因機器造成，伊並無違背善
    良管理人之義務等語，資為抗辯。
四、按承租人應依善良管理人之注意，保管租賃物。租賃物有生
    產力者，並應保持其生產力。承租人違反前項義務，致租賃
    物毀損、滅失者，負損害賠償責任，民法第四百三十二條定
    有明文。次按，負損害賠償責任者，除法律另有規定或契約
    另有訂定外，應回復他方損害發生前之原狀。第一項情形，
    債權人得請求支付回復原狀所必要之費用，以代回復原狀，
    民法第二百十三條第一、三項亦載有明文。茲就被上訴人請
    求上訴人賠償損失及回復原狀所需費用之主張，除經原審法
    院判決駁回而告確定部分外，就上訴人上訴部分，是否有當
    ，逐項述如下：
　(一)關於系爭房屋屋頂及屋瓦部分：據原審法院囑託台灣省建築
　  師公會鑑定結果，認為上訴人於系爭房屋水泥瓦屋頂上所增
    建鋼板屋頂之重量及不適當之施工方式，是造成系爭房屋後
    屋簷傾斜之主要原因，而建築物屋頂一體建構時，始足以遮
    風避雨，從而系爭屋頂需予更新，始能回復屋頂基本功能等
    語，有該公會93年8月26日93台建師鑑（P3025）字第11844
    號函檢送之鑑定報告在卷可稽。上訴人辯稱：伊僅於前面屋
    頂加上重量相當之鐵皮而已，且鐵皮均未壓在瓦片上，與瓦
    片互有距離，其支撐點是在牆壁，又因前面屋頂有鐵皮遮擋
    ，才未有損害云云，空言否認，已非可採。惟查系爭房屋為
    7、80年老舊房屋，此參諸被上訴人提出之30餘年前結婚時
    之照片，可資證明，即被上訴人就此亦不爭執。按民國86年
    12月30日行政院台財字第52053號函修正之固定資產耐用年
    數表：「第一類房屋建築及設備，第1項房屋建築，號碼110
    1，細目：住宅(3)磚構造，耐用年數：25」之規定，系爭房
    屋及設備等已無任何價值。縱認上訴人就系爭房屋為增建，
    施工不當，造成屋簷之傾斜，對於被上訴人，因系爭房屋及
    其設備之使用年限已超過40年以上，如以新建材及設備等重
    新施設，自應將建材及設備等折舊予以扣除，始屬合理，如
    予扣除，已無損害之可言。上開建築師公會所為屋頂修復費
    之估價377,605元，原審就此部分判決上訴人應賠償被上訴
    人350,005元，均未注及房屋本身材料之折舊問題，均有違
    失。被上訴人請求就系爭房屋回復得為遮風避雨，亦僅得請
    求38日之工資。依上訴人所提出昌美營造工程有限公司出具
    之工程估價單，工人工資每日2,000元計，38日共須工資76,
    000元，此應為被上訴人就系爭房屋及其設備所受之損，得
    請求上訴人賠償之金額，逾此部分，應予駁回。
　(二)關於系爭房屋前水泥地部分：查上開水泥地已遭挖除，現況
　  留存碎石及級配土。又屋簷下水泥走廊亦已破損龜裂等情，
    業經原審及本院受命法官現場勘驗屬實，有勘驗筆錄及現場
    照片在卷足憑，上訴人雖自承屋前水泥地係其挖除，水泥走
    廊龜裂情形係其以機器處理造成，惟辯稱：係被上訴人要求
　　其挖除水泥地，非故意破壞等語，惟依兩造租約第四條第三
　  項約定：「乙方於租賃期滿應將土地及地上建物依返還當時
    現狀點交返還甲方」等語，上訴人並無於返還租賃物時，將
    屋前水泥地挖除之必要，反應將水泥地以現狀返還，上訴人
    捨此不為，卻將水泥地予以挖除，顯違背善良管理人義務，
    被上訴人主張受有損害，請求回復原狀，自屬有據。而屋前
    空地碎石子之深度經探測為30公分，其挖除、運棄及回填良
    土費用共計43,200元，另水泥走廊部分，其修復需將水泥全
    部挖除，水泥厚度約15公分，但部分卵石不見，基地需加深
    ，故需五萬七千元修復等情，有被上訴人提出之估價單可證
    ，並經證人即出具該估價單之營造商張信揚在原審證明在卷
    ，而該估價單之估價應屬合理，亦據證人即建築師陳惠民在
    原審到庭結證無誤，是被上訴人主張屋前空地及水泥走廊回
    復原狀之費用分別為43,200元及57,000元，應屬可採。原審
    就此部分，判准被上訴人所請，核無不合。
  (三)關於圍牆部分：上訴人雖否認其承租時，系爭房屋前有任何
    圍牆存在，然依兩造租約第4條第7款約定：「租賃物交界線
    圍牆不得任意拆除成路或變換原狀之點線」，字義極為明確
    ，如上訴人所稱承租系爭房屋時，確無圍牆存在，自無在租
    賃契約中特為載明之必要。是被上訴人主張系爭房屋前方及
    右側有Ｌ型水泥板圍牆，左側有水泥柱及刺絲網作成之圍牆
　  ，均遭上訴人違約拆除乙節，應屬非虛。上訴人既違反租約
    約定將之拆除，自應就該部分負回復原狀之責。而前者重新
    製做之費用為38,000元，後者則為12,900元等情，亦據被上
    訴人提出估價單為證，並經證人張信揚及陳惠民在原審分別
    結證在卷，被上訴人主張此部分回復原狀之費用共為50,900
    元，亦為可採。又被上訴人主張因上訴人拆除圍牆之點、線
    ，致其需重行鑑界，支出費用4,050元部分，亦據提出鑑界
    費收據一件、鑑界圖一件為證，稽諸被上訴人所提收據，鑑
    界申請係於上訴人返還系爭房屋當日即92年4月11日提出，
    而上訴人確有違約拆除系爭圍牆之舉，足證被上訴人無法確
    認系爭土地正確經界之所在，兩者應具相當之因果關係，則
    被上訴人請求該部分之損害，亦屬有據。原審就此部分判准
    被上訴人之請求，亦無不合。
  (四)關於系爭房屋門扇部分：查系爭房屋右側之門扇遭毀損之事
    實，固據被上訴人提出照片二張為證，雖足證該門扇確有遭
    毀損情形。惟查此項門扇係附屬於系爭房屋之設施，系爭房
    屋因年久老舊而無價值有如上述，則此項門扇亦為無價值之
    物。是被上訴人要求以昂貴之紅檜木重製門扇回復原狀，原
    審依證人張信揚所述一般品質木材6,000元計算賠償被上訴
    人，自非有理，應予駁回。
  (五)關於水電部分：被上訴人主張系爭房屋水電線路均遭上訴人
    拔除之事實，業據提出用電基本資料一件為證。上訴人雖否
    認其承租之時，屋內有任何水電線路，惟觀諸系爭房屋於78
    年間即有用電資料，衡之常情常理，應會裝設相關之管線，
    縱事後已多年無人居住，所裝設管線應仍存在，是上訴人抗
    辯承租時屋內無任何水電管線云云，有悖常情，自無足採。
    足見被上訴人主張該等管線係遭上訴人刻意拔除，尚屬可信
    。而回復水電管線之費用為58,000元，亦有卷附估價單為證
    ，並經證人張信揚及陳惠民在原審結證在卷。原審就此部分
    判准被上訴人之請求，亦無不合。
　(六)關於租金損害部分：按因可歸責於債務人之事由，致為不完
　  全給付者，債權人得依關於給付遲延或給付不能之規定，行
    使其權利。因不完全給付而生前項以外之損害者，債權人並
　　得請求賠償。債務人遲延者，債權人得請求其賠償因遲延而
　  生之損害。民法第227條、第231條第一項分別定有明文。本
    件上訴人返還之系爭租賃物有上述瑕疵存在，既如前述，自
    屬非依債之本旨所為給付而為不完全給付，則被上訴人請求
    依民法第231條規定，請求修復期間無法使用收益系爭房屋
    工資之損害，自非無據。查系爭房屋屋前空地及水泥走廊之
    施工期間分別為7天及3天，屋前圍牆施工期間為10天，水電
    線路施工時間為10天，木門施工期間為三天等情，業據證人
  　張信揚證述在卷，則上述工程所需時間計為33日，另屋頂部
    分之回復工程，經鑑定為38工作天，扣除第5、6項所需工時
    7日，應為31個工作天，上訴人雖以該鑑定報告既係認定工
    作天，則尚應加計雨天及無法工作之假日計算，始為合理，
    然上開鑑定報告書亦載明，修復工期之計算，是基於(1)避免
    天候、第三不可抗拒，．．等干擾因素，及(2)避免兩造因實
    際施工天數認定爭執等兩點考量，計算出較寬裕之施作工期
    ，顯該鑑定報告書已將上述變數考量核算，自無另予加計之
    必要，則加計上開工程所需之33日，系爭房屋回復原狀所需
  　時間計為64日。再者，兩造租約終止時，月租金為40,000元
    ，此為兩造所不爭，則被上訴人主張以40,000元計算其每月
    無法使用系爭房屋之損害，尚屬相當，以之為計算基準，被
    上訴人因上訴人之不完全給付，因之受有85,333元（40,000
    元／30×64＝85,333.33元）相當於租金之損害。原審就此
    部分判准被上訴人之請求，亦無不合。上訴人抗辯系爭房屋
    及其設備等均已相當老舊，已無任何價值，且長年無人居住
    ，被上訴人不可能受無法使用系爭房屋之損害云云，自非可
    採。
五、綜上所述，上訴人應賠償被上訴人之損害，計有系爭房屋回
    復原狀之工資76,000元，屋前空地及水泥走廊回復原狀之費
    用，分別為43,200元及57,000元，圍牆回復原狀之費用54,9
    50元，回復水電管線之費用58,000元，另相當於租金之損害
    85,333元，共計為374,483元。被上訴人請求上訴人賠償之
    金額，超過此部分，自非有理。原審法院判決上訴人應賠償
    被上訴人逾此金額之部分，自有未洽。上訴論旨指摘原判決
    此部分不當，求予廢棄，為有理由，應予廢棄改判，其餘上
    訴，仍應駁回。
六、據上論結，本件上訴為一部有理由，一部無理由，依民事訴
    訟法第449條第1項、第450條、第79條，判決如主文。
中　　華　　民　　國　　94　　年　　6 　　月　　14　　日
                  民事第三庭審判長法　官  陳照德
                                  法　官  蔡王金全
                                  法　官  陳成泉
以上正本係照原本作成。
不得上訴。
                                  書記官　許哲禎
中　　華　　民　　國　　94　　年　　6 　　月　　17　　日
                                                      Ｈ
